最高法院民事判決　　　　　　一○○年度台上字第一二九九號
上　訴　人　魏嘉銘
訴訟代理人　王傳賢律師
被 上訴 人　鄉林建設事業股份有限公司
法定代理人　賴正鎰
上列當事人間請求給付獎金事件，上訴人對於中華民國一○○年
二月十五日台灣高等法院台中分院第二審判決（九十九年度重上
字第一七四號），提起上訴，本院判決如下：
    主  文
原判決廢棄，發回台灣高等法院台中分院。
    理  由
本件上訴人主張：伊自民國八十五年九月二十日起至九十七年八
月三十日止擔任被上訴人總經理。因未依公司法第二十九條第一
項第三款規定，經被上訴人董事會決議，故兩造間僅為民法上之
一般委任關係。而被上訴人於九十四年十月十七日所定之「建設
事業部總經理獎金辦法」（下稱系爭獎金辦法）明定總經理獎金
分為業績獎金及盈餘獎金，伊經手銷售多項建案，銷售金額達新
台幣（下同）七十五億三千九百十四萬五千一百三十元，依系爭
獎金辦法第一條第三項規定，伊應可領取如第一審判決附表（下
稱附表）一、二所示之各該業績獎金合計一千六百七十五萬零九
十六元。經伊催告，被上訴人均不置理。倘認系爭獎金辦法未經
董事會決議通過而無效，因兩造間為委任關係，則被上訴人於從
事該項報酬約定時，應知其有未經董事會決議將使該約定無效或
可得而知有此情形，是依民法第一百十三條之規定，請求被上訴
人賠償如附表一、二所示之各該業績獎金數額。再者，系爭獎金
辦法縱未經董事會決議通過，則因伊已依委任契約提供勞務，亦
得依民法第五百四十七條之規定，請求被上訴人給付報酬。另被
上訴人亦受有不當得利。爰依系爭獎金辦法、民法第一百十三條
、第五百五十四條、第一百七十九條、第一百八十一條規定，求
為命被上訴人給付一千六百七十五萬零九十六元本息之判決。
被上訴人則以：上訴人確係經董事會及股東會同意委任為公司法
上之經理人，上訴人與伊間非民法上之一般委任關係。而系爭獎
金辦法未曾依公司法第二十九條第一項第三款規定，經伊董事會
過半數董事出席並決議通過，甚至已於九十七年十一月十八日否
決系爭獎金辦法，故該辦法尚不生效力，自不可作為核發總經理
獎金之依據。又上訴人擔任伊公司總經理時，每月固定之薪資報
酬即約二十餘萬元，其職掌涵蓋伊公司各大小事務，而非僅侷限
於銷售，伊公司已給付薪資，是上訴人銷售伊之建案，伊無不當
得利可言等語，資為抗辯。
原審維持第一審所為上訴人敗訴之判決，駁回其上訴，無非以：
按公司法第二十九條第一項第三款規定：股份有限公司經理人之
委任、解任及報酬，應由董事會以董事過半數之出席，及出席董
事過半數之決議行之。經濟部公布之登記及認許辦法第九條訂有
經理人辦理登記之事宜。惟現行實務上，未遵循公司法上委任及
登記程序之公司，所在多有，學者多數認為現行法刪除經理人法
定職稱規定實寓有對經理人轉為改採實質認定之目的。上訴人自
八十五年九月二十日起至九十七年八月三十日止擔任被上訴人公
司之總經理職務，此為兩造所不爭執。被上訴人董事會固未決議
選任上訴人為該公司之總經理。惟被上訴人為公開發行股票之上
市公司，且證券交易法第十四條之一、第十四條之三及第三十六
條復明定公開發行公司，已選任獨立董事者，應制定內部控制制
度提請董事會決議通過，並應向主管機關申報經會計師查核簽證
、董事會通過之年度財務報告（即一般所稱之年報）。而依被上
訴人所出具已經董事會決議通過之各該內部控制說明書、被上訴
人九十六年度年報明載總經理為上訴人，實質上應可認為被上訴
人董事會已決議通過認可聘任上訴人為該公司之總經理，依法自
已生公司法上經理人委任之效力。上訴人主張兩造間僅生民法委
任之效力，有關之報酬約定，毋須經被上訴人公司董事會決議，
只須兩造意思表示相一致，即發生效力云云，委無足採。次按依
公司法第二百零二條、第二十九條第一項第三款規定，股份有限
公司經理人之報酬決定權為法定董事會決議事項，應由董事在董
事會會議上經由互換意見、正反辯論、詳加討論後，以普通決議
決定之，不得由少部分董事自行決之。查系爭獎金辦法係由被上
訴人董事長賴正鎰交辦該公司總管理處處長張釿  草擬其內容，
並於九十四年十月十七日簽請賴正鎰批示核可，惟系爭獎金辦法
未曾提請董事會討論並決議通過，嗣被上訴人董事會於九十七年
十一月十八日否決系爭獎金辦法等情，業經證人張釿  、賴正鎰
證述明確，並有該簽呈及系爭獎金辦法附卷可稽。上訴人雖曾依
該辦法向被上訴人領得九十四、九十五年度之業績獎金及盈餘獎
金，且被上訴人於九十五年六月及九十六年六月會計年度終了時
，亦均依公司法第二百二十八條規定編造營業報告書及損益表等
財務報表送監察人查核，並將該等支出編列於營業費用項下，而
經董事會決議及股東大會追認上訴人領取該等獎金，暨經會計師
查核簽證、董事會通過及監察人承認之被上訴人九十四、九十五
及九十六年度之年度財務年報亦編列該營業費用。惟參諸商業會
計法第六十六條第一項及第三項規定、證人即被上訴人會計部經
理廖沛琪之證述及卷附被上訴人九十四、九十五年度之營業報告
書及損益表，固堪認會計表冊編造之主體雖為董事會，但董事並
未直接參與實際製作，而係由主辦會計人員編造各項表冊，經公
司董事長或經理人簽名後，送交董事會。而財務年報內容僅係依
據公開發行公司年報應行記載事項準則之規定予以編製，而將最
近年度支付總經理及副總經理之酬金採彙總配合級距揭露姓名及
酬金之總額予以揭露，但未將領得之各該薪資數額、領取獎金之
名目、依據及其金額各別予以揭露。故董事會並無法知悉上訴人
曾依系爭獎金辦法領取九十四年、九十五年度之業績獎金並其詳
細數額，故尚難執此認定被上訴人董事會就系爭獎金辦法已實質
決議通過。又縱使張釿  、林慶豐、賴正鎰及上訴人四名具董事
身份者已知悉系爭獎金辦法，但系爭獎金辦法既未經董事會討論
並做成決議，尚無從以董事已知悉而認系爭獎金辦法業經董事會
可決。系爭獎金辦法既未經被上訴人董事會決議通過，不生效力
，此與該辦法是否經大多數股東同意，尚屬二事。又經理人之報
酬需經董事會決議，乃公司法明文之規定，董事會決議否決，亦
難謂係違反誠信原則。又被上訴人於未經董事會決議前、訂立系
爭獎金辦法時，已明知或可得而知系爭獎金辦法為無效，自無可
能仍給付上訴人九十四、九十五年度之業績獎金；是縱使被上訴
人董事會於九十七年十一月十八日決議否決系爭獎金辦法，亦與
民法第一百十三條之要件不符。上訴人已自承其於任職被上訴人
擔任總經理職務期間，每月均受領約二十萬元之薪資報酬，而參
與銷售建案房屋亦係其總經理之職務範圍內之工作，故上訴人於
兩造委任關係期間所提供之勞務，被上訴人並非無法律上原因受
有上訴人服勞務之利益，自與不當得利之要件不符，從而上訴人
依系爭獎金辦法、民法委任關係、民法第一百十三條、第一百七
十九條及第一百八十一條規定，請求被上訴人給付一千六百七十
五萬零九十六元本息，為無理由，應予駁回等詞，為其判斷之基
礎。
查上訴人擔任被上訴人之總經理及其得以領取獎金之系爭獎金辦
法，均未經被上訴人公司之董事會決議，為原審所認定之事實。
而公司法第二十九條第一項第三款規定：股份有限公司經理人之
委任及報酬，應由董事會以普通決議行之。則關於總經理之委任
及其薪資應採同一標準。惟原審竟一方面認依被上訴人所出具已
經董事會決議通過之各該內部控制說明書、被上訴人九十六年度
年報明載總經理為上訴人，實質上應可認為被上訴人董事會已決
議通過認可聘任上訴人為該公司之總經理，依法自已生公司法上
經理人委任之效力。另一方面又認股份有限公司經理人之報酬決
定權為法定董事會決議事項，應由董事在董事會會議上經由互換
意見、正反辯論、詳加討論後，以普通決議決定之，不得由少部
分董事自行決之。因系爭獎金辦法並未曾提請董事會討論並決議
通過，自不生效力，已有判決理由矛盾之違反。次查上訴人擔任
被上訴人之總經理，既未經被上訴人公司之董事會決議，被上訴
人憑何發給其薪資？倘其薪資亦未經被上訴人公司之董事會決議
，會計表冊編造主體之董事會，如何製作編造營業報告書及損益
表，甚至財務報告，如何經會計師查核簽證，嗣將之送監察人查
核通過？倘上訴人之薪資因經上述程序，而得認為實質上已經董
事會通過，上訴人主張之各項獎金是否為其薪資之一？再者被上
訴人亦已經核發九十四、九十五年度之業績獎金等予上訴人，並
依照上述程序編造各項會計表冊，能否認為被上訴人未與上訴人
就上揭獎金之發給已成立合意？又被上訴人之董事會雖於九十七
年十一月十八日決議否決系爭獎金辦法，能否影響應發給而已發
生之各項獎金？嗣後擔任被上訴人之總經理其薪資如何發給？薪
資種類如何？倘被上訴人嗣後之總經理薪資中亦包括上揭獎金，
上訴人主張就系爭獎金辦法及其請求之系爭獎金有民法第一百十
三條規定之適用，是否全無可採？原審未遑推闡明晰，逕以上揭
理由為上訴人不利之判決，不免速斷。上訴論旨，指摘原判決不
當，求為廢棄，非無理由。
據上論結，本件上訴為有理由。依民事訴訟法第四百七十七條第
一項、第四百七十八條第二項，判決如主文。
中    華    民    國  一○○  年    八    月   十一   日
                      最高法院民事第五庭
                          審判長法官  劉  福  聲  
                                法官  黃  義  豐  
                                法官  劉  靜  嫻  
                                法官  袁  靜  文  
                                法官  李  慧  兒  
本件正本證明與原本無異
                                      書  記  官  
中    華    民    國  一○○  年    八    月  二十三  日
                                                     m